【裁判字號】    99,交聲,501
【裁判日期】    991128
【裁判案由】    違反道路交通管理處罰條例聲明異議
【裁判全文】
臺灣花蓮地方法院交通事件裁定         99年度交聲字第501號
原處分機關  交通部公路總局臺北區監理所花蓮監理站
異  議  人  黃里
上列異議人即受處分人因違反道路交通管理處罰條例案件，對於
交通部公路總局臺北區監理所花蓮監理站中華民國99年11月 9日
花監違字第裁44-P00000000號違反道路交通管理事件之裁決聲明
異議，本院裁定如下：
    主  文
原處分撤銷。
黃里汽車駕駛人，駕駛汽車經測試檢定酒精濃度超過規定標準
，於壹年內不得考領駕駛執照，並應接受道路交通安全講習。
    理  由
一、原處分意旨略以：異議人即受處分人黃里於民國99年4月1
    8日晚上7時19分許，騎乘車牌號碼RD3－519號普通輕型機車
    ，行經花蓮縣花蓮市○○路及中福路口，因酒精濃度（0.73
    MG/L）超過規定標準，故依道路交通管理處罰條例第35條第
    1項第1款及第67條第 6項之規定，裁處異議人罰鍰新臺幣（
    下同） 4萬5千元，自裁決日起1年內不得考領駕駛執照，並
    施以道路交通安全講習等語。
二、聲明異議意旨則以：異議人已因同一酒後駕車之違規行為，
    經臺灣花蓮地方法院檢察署檢察官為緩起訴處分確定，並依
    該緩起訴處分命令向財團法人台灣基督教門諾會附設花蓮縣
    私立黎明教養院支付4萬5千元，基於一事不二罰原則，請求
    撤銷罰鍰等語。
三、按汽車駕駛人飲用酒類後，其吐氣所含酒精濃度超過每公升
    0.25毫克以上者，不得駕車；又汽車駕駛人，駕駛汽車經測
    試檢定，有酒精濃度超過規定標準者，處1萬5千元以上6 萬
    元以下罰鍰，當場移置保管其車輛及吊扣其駕駛執照1 年，
    並應接受道路交通安全講習；汽車駕駛人違反本條例規定，
    應受吊扣駕駛執照處分，於汽車駕駛人係無駕駛執照駕車者
    ，在所規定最長吊扣期間內，不得考領駕駛執照，道路交通
    安全規則第 114條第2款及道路交通管理處罰條例第35條第1
    項第1款、第24條第1項第2款、第67條第6項分別定有明文。
    次按行政罰法第26條規定：「一行為同時觸犯刑事法律及違
    反行政法上義務規定者，依刑事法律處罰之。但其行為應處
    以其他種類行政罰或得沒入之物而未經法院宣告沒收者，亦
    得裁處之。前項行為如經不起訴處分或為無罪、免訴、不受
    理、不付審理之裁判確定者，得依違反行政法上義務規定裁
    處之。」即所謂一事不二罰原則，探究其立法目的，無非以
    一行為同時觸犯刑事法律及違反行政法上義務規定時，由於
    刑罰與行政罰同屬不法行為之制裁，而刑罰之懲罰作用較強
    ，依刑事法律處罰即足資警惕，實無一事二罰再處行政罰之
    必要，且刑事法律處罰，由法院依法定程序為之，較符合正
    當法律程序，應予優先適用，但罰鍰以外之沒入或其他種類
    行政罰，因兼具維護公共秩序之作用，為達行政目的，行政
    機關仍得併予裁處。至於刑事訴訟法第253條之1所指之緩起
    訴處分，其內容、要件與依刑事訴訟法第 252條所為之不起
    訴處分迥異，緩起訴處分為介於起訴、與微罪職權不起訴間
    之緩衝設計，倘檢察官為緩起訴處分時，依刑事訴訟法第25
    3條之2第 1項規定對被告所為之指示及課予之負擔，雖非刑
    罰，然被告另須於一定期間內遵守或履行刑事訴訟法第 253
    條之 2各款所規定之金錢給付、勞務給付及處遇措施等事項
    ，自非得與「不起訴」處分等同視之，且因涉及被告之人身
    自由及財產之拘束，產生未經裁判即終局處理案件之實質效
    果，自應考慮被告之意願。是以，無論檢察官課以被告以上
    何種負擔，雖此等負擔並非形式上「刑罰」，但性質上應屬
    「實質制裁」，已對被告權利產生影響，檢察官對受處分人
    所為之緩起訴處分，實已產生實質刑罰之效果。
四、又觸犯刑事法律之犯罪行為，除得經檢察官起訴，由法院審
    理後為有罪科刑、無罪、免訴、不受理、不付審理之裁判外
    ，如檢察官認該行為所涉為死刑、無期徒刑或最輕本刑3 年
    以上有期徒刑以外之罪，於參酌刑法第57條所列事項及公共
    利益之維護，認以緩起訴為適當者，得定1年以上3年以下之
    緩起訴期間為緩起訴處分（刑事訴訟法第253條之1）。就要
    件言，緩起訴基本上係認被告有犯罪嫌疑，而暫緩起訴，並
    得課予被告一定之負擔或指示（同法第253條之2第1 項），
    此與不起訴處分係因犯罪嫌疑不足或其他原因（同法第 252
    條、第253 條），且不得附條件或負擔者，顯有不同。可知
    緩起訴處分是一種刑事處罰。又經檢察官為「緩起訴」處分
    者，於「緩起訴」之猶豫期間內，檢察官可對其持續觀察，
    若認其顯無反省警惕之情或根本欠缺反省警惕之能力（即符
    合刑事訴訟法第253條之3第1項所列3款情形）者，得依職權
    或依告訴人之聲請，將「緩起訴」處分撤銷，並依法追訴。
    亦即在緩起訴處分之猶豫期間內，刑事訴追程序仍未終局確
    定，此與不起訴處分確定後，刑事訴追程序終結，檢察官原
    則上不得就同一行為再行起訴之法律效果迥異。而上開行政
    罰法第26條第2 項既未明列「緩起訴處分」，本不宜擴張解
    釋，且緩起訴處分性質上亦與不起訴處分不同，自無適用行
    政罰法第26條第2 項規定之餘地。亦即酒後駕車經檢察官為
    緩起訴處分，並命駕駛人向公益團體捐款或提供義務勞務者
    ，駕駛人係履行檢察官為緩起訴處分命令，此等命令名義上
    雖非刑罰，但仍是一種特殊的處遇措施，造成駕駛人之財產
    減少或義務增加，性質上亦屬干預人民自由之處分，與刑事
    制裁無異，實質上則為刑事處罰。再者，縱認該捐款命令因
    未經法院裁判所為之處罰，非形式上刑罰，但捐款行為究具
    行政罰鍰之性質，自不應就同一行為再受行政罰鍰（臺灣高
    等法院96年11月刑事庭庭長法律問題研討會決議參照）。
五、經查：異議人就其有上開酒後駕駛汽車之違規行為，並不爭
    執，並有舉發違反道路交通管理事件通知單、裁決書在卷可
    參，是異議人有此違規行為，應堪認定。又異議人已因此違
    規行為，涉犯公共危險罪，經臺灣花蓮地方法院檢察署檢察
    官於99年 5月26日以99年度偵字第2127號為緩起訴處分，緩
    起訴期間為 1年，並應於收受檢察官執行緩起訴處分命令通
    知書之日起 4月內，向財團法人台灣基督教門諾會附設花蓮
    縣私立黎明教養院支付4萬5千元；該緩起訴處分於99年7月5
    日經臺灣高等法院花蓮分院檢察署駁回職權再議而確定，異
    議人亦已於99年11月 4日如數支付上開金額，此有上開案件
    之緩起訴處分書、執行緩起訴處分命令通知書、郵政劃撥儲
    金存款收據及臺灣高等法院被告前案紀錄表等件在卷可稽。
    是異議人已依檢察官命令向財團法人台灣基督教門諾會附設
    花蓮縣私立黎明教養院支付4萬5千元，此已對異議人名譽、
    心理產生相當制約並影響其財產權益，實質該當行政罰法第
    26條第 1項「依刑事法律」之處罰。從而原處分機關依道路
    交通管理處罰條例對異議人上開酒後駕車之違規行為予以裁
    罰時，除其行為應處以其他種類行政罰即自裁決日起 1年內
    不得考領駕駛執照及施以道路交通安全講習部分仍得予以裁
    處外，就異議人違反行政法上義務而受罰鍰部分，依行政罰
    法第26條第 1項前段規定，即應依刑事法律處罰之，不得再
    依上開道路交通管理處罰條例裁罰。
六、按酒後駕車只有一個交通違規行為，而且有關處罰效果之罰
    鍰、不得考領駕駛執照與施以道路交通安全講習等與該交通
    違規行為是否存在均無從分離。法院審理時應先確定受處分
    人是否確有交通違規行為事實，再決定原處分機關所適用之
    法律有無錯誤。從而，受處分人於聲明異議狀雖僅記載就其
    中某部分處罰聲明異議，其餘部分並未提及，惟與其交通違
    規行為是否存在既無從分離，法院自應予以審理。否則，如
    法院審理結果，認其交通違規行為不存在，則僅能將原處分
    關於其中某部分處罰予以撤銷改判，其餘部分因認未經聲明
    異議而確定，致生無交通違規行為，而遭處罰之不合理現象
    。又聲明異議，屬一種司法救濟途徑，由法院審查受處分人
    所涉之違規事實是否成立，及原處分所適用之法條是否正確
    、裁罰是否適當，因法院負有司法審查之作用，對原處分違
    法或失當時，應自為處分，亦即法院應一併撤銷原處分，並
    自為裁罰，就罰鍰、不得考領駕駛執照及安全講習等處罰重
    新諭知，以期適法（臺灣高等法院暨所屬法院98年法律座談
    會刑事類提案第23號審查意見及研討結果參照）。
七、綜上所述，原處分裁處異議人罰鍰4萬5千元部分，於法即有
    未合，異議人此部分之異議為有理由，應予撤銷；至原處分
    關於自裁決日起 1年內不得考領駕駛執照及施以道路交通安
    全講習部分，屬其他種類之行政罰，依行政罰法第26條第 1
    項但書之規定，仍得裁處之，並無一事不二罰原則之適用，
    原處分機關此部分之裁處，於法並無不合，惟與罰鍰處分既
    無從分離，揆諸上開說明，本院自亦應予以審理，且一併撤
    銷原處分，就不得考領駕駛執照及道路交通安全講習之處罰
    重新諭知。
據上論斷，應依道路交通管理處罰條例第35條第1項第1款、第24
條第 1項第2款、第67條第6項，道路交通事件處理辦法第19條前
段，裁定如主文。
中    華    民    國    99    年    11    月    28    日
                  交通法庭      法  官  曹庭毓
上列正本證明與原本無異。
如對本裁定不服，應於送達後5 日內，向本院提出抗告狀（應抄
附繕本）。
中    華    民    國    99    年    11    月    30    日
                                書記官

司法院資訊處製作；財團法人民間司法改革基金會備份。
